臺灣高等法院臺中分院民事判決
110年度訴易字第28號
原      告  蔣棟樑  
被      告  蔣棟奇  
上列當事人間因被告偽造文書等案件（本院110年度上訴字第141
0號），原告提起刑事附帶民事訴訟請求損害賠償，經本院刑事
庭裁定移送前來（110年度附民字第159號），本院於111年5月3
日言詞辯論終結，判決如下：
    主  文
原告之訴駁回。　　
    事實及理由
壹、程序事項：
    被告經合法通知，未於言詞辯論期日到場，核無民事訴訟法
    第386條所列各款情形，爰依原告之聲請，由其一造辯論而
    為判決。
貳、實體事項：　　
一、原告主張：兩造為兄弟關係。兩造之父甲○○於民國000年0月
    0日死亡後 ，甲○○生前申設之臺中市○○區○○○號00000000000
    000號帳戶（下稱系爭○○區農會帳戶）、中華郵政○○郵局帳
    號00000000000000號帳戶（下稱系爭○○郵局帳戶）內之存款
    ，依法為其繼承人即兩造、乙○○、丙○○○及丁○○、戊○○等人
    公同共有，須由全體繼承人填具申請書或同意委任代理人，
    並檢具相關證件，依據繼承之程序，始得提領款項，而不能
    冒用甲○○之名義提領，或偽以其他繼承人之名義填具繼承存
    款申請書提款。詎被告竟基於行使偽造私文書、詐欺取財之
    為自己不法所有意圖之犯意，先後4次分別於如附表所示之
    時間、地點，以附表所示之取款方式，盜用「甲○○」之印章
    蓋印，或偽簽伊之署名，填寫提款單或取款憑條，提領或轉
    帳如附表所示之金額，共計取得新臺幣（下同）53萬605元
    （下稱系爭存款遺產），依3分之1比例計算，被告應賠償伊
    17萬6868元之損害，另伊因被告之侵權行為亦受有50萬元之
    精神上損害。又伊於甲○○生前為甲○○投保○○○○00互助保險（
    下稱○○互助保險），於甲○○過世後，應由○○公司辦理甲○○之
    喪事，惟被告自行請其他禮儀社辦理，伊因此受有5萬元之
    損失。基此，被告應賠償伊總計72萬6868元之損害等語。爰
    提起本件訴訟，聲明求為：被告應給付原告72萬6868元，及
    自起訴狀繕本送達翌日起至清償日止按年息百分之5計算之
    利息。
二、被告則以：伊對本院110年度上訴字第1410號刑事判決之事
    實不爭執。惟伊領取甲○○帳戶內之存款之目的，係用於支付
    甲○○之喪葬費用51萬1930元，支付喪葬費用後之餘額加計奠
    儀總共36萬元，已平分予包括原告在內之甲○○3名男性繼承
    人各12萬元等語，資為抗辯。並答辯聲明：原告之訴駁回。
三、得心證之理由：
㈠、原告主張於附表所示時間，被告未經甲○○之全體繼承人同意
    或授權，以附表所示冒用甲○○或原告名義，擅自領取系爭○○
    區農會、○○郵局內之系爭存款遺產等情，為被告所不爭執；
    且被告因犯行使偽造文書罪，經臺灣臺中地方法院110年度
    訴字第620號、本院110年度上訴字第1410號刑事判決判處罪
    刑確定在案乙節，亦有上開刑事判決在卷可憑，及本院依職
    權調取該刑事卷宗核閱無訛，堪認為事實。原告主張被告應
    賠償伊繼承而得之系爭存款遺產之3分之1，惟為被告所否認
    ，並辯稱其領取之款項已用於支出甲○○之喪葬費，餘款連同
    奠儀36萬元，已各分給12萬元予3名男性繼承人等語置辯。
㈡、按繼承人有數人時，在分割遺產前，各繼承人對於遺產全部
    為公同共有；公同共有物之處分及其他之權利行使，除法律
    另有規定外，應得公同共有人全體之同意；共有之規定於所
    有權以外之財產權，由數人共有或公同共有者準用之。民法
    第1151條、第828條第3項、第831條分別定有明文。又繼承
    人因繼承而取得之遺產，於受侵害時，其所生之損害賠償債
    權，乃公同共有債權。此損害賠償債權既為全體繼承人公同
    共有，則繼承人即公同共有人中一人或數人，請求就自己可
    分得之部分為給付，仍非法之所許（最高法院87年度台上字
    第2473號判決意旨參照）。查，甲○○之繼承人除兩造外，尚
    有乙○○、丙○○○、丁○○、戊○○、及己○○、庚○○、辛○○、壬○○
    （上4人代位繼承癸○○），上開繼承人均未抛棄繼承等情，
    業據兩造陳述在卷，並有甲○○之親等關聯戶役政資訊查詢及
    上開繼承人之戶籍謄本在卷可參（見本院卷第67至71頁、77
    至95頁、109頁、120頁）。復查，甲○○所遺臺中市○○區○○段
    000地號土地（應有部分2分之1）仍登記在甲○○名下（見本
    院卷第103至105頁、第133頁），尚未分割登記，且兩造關
    於甲○○所遺存款如何運用分配亦有爭執，原告復未舉證證明
    繼承人有為協議分割之情事，因此，甲○○之繼承人對於甲○○
    於○○區農會帳戶、○○郵局帳戶所遺存款，尚未經繼承人協議
    分割，仍為全體繼承人公同共有，則依上開說明，原告尚不
    得就自己可分之部分為請求。是以原告依據侵權行為之規定
    ，逕向被告請求賠償或返還其因繼承可分得之系爭存款遺產
    之3分之1，於法未合，自難准許。
㈢、原告雖主張被告所為致其受有精神損失，請求被告應賠償精
    神慰撫金50萬元云云，惟按人格權受侵害時，以法律有特別
    規定者為限，得請求損害賠償或慰撫金。為民法第18條第2
    項所明定。即非財產上之賠償，以人格權遭遇侵害，使精神
    上受痛苦為必要，且須法有明文規定。本件原告主張被告盜
    領甲○○存款，僅致其發生財產上之損害，對其身體、生命、
    自由等人格權並未有何加害行為，不生賠償精神慰撫金之問
    題，故原告請求被告賠償精神慰撫金，於法無據，不應准許
    。
㈣、另原告主張其有幫甲○○投保○○互助保險，約定甲○○之喪葬事
    宜由○○公司辦理，惟被告未經其同意，私自通知其他禮儀社
    辦理，致其損失5萬元，被告應賠償其損失云云。惟原告與○
    ○公司關於辦理甲○○喪葬事宜之約定，乃係原告與○○公司間
    之契約關係，與被告無涉。原告既未舉證證明曾與被告約明
    甲○○之喪葬事宜僅得由○○公司辦理，否則被告應負擔損失等
    情，則原告主張其受有5萬元之損失乙節縱屬真實，然此係
    緣於原告與○○公司之約定所致，與被告委請其他禮儀社辦理
    甲○○喪葬事宜之行為間，並無相當因果關係，原告此部分之
    請求，亦屬無據。
四、綜上所述，原告請求被告給付72萬6868元，及自起訴狀繕本
    送達翌日起至清償日止按年息百分之5計算之利息，為無理
    由，應予駁回。
五、本件原告提起刑事附帶民事訴訟，由本院刑事庭依刑事訴訟
    法第504條第1項規定裁定移送前來，依同條第2項規定免繳
    納裁判費。兩造於本院審理期間，亦無其他訴訟費用之支出
    ，並無訴訟費用負擔問題，併予說明。
六、本件事證已臻明確，兩造其餘主張與攻擊防禦方法及所提證
    據，經審酌後核與判決結果不生影響，爰不逐一論列，併此
    敘明。 
七、據上論結，原告之訴為無理由，爰判決如主文。
中　　華　　民　　國　　111 　年　　5 　　月　　24　　日
　　　　　　　民事第五庭　　審判長法　官　游文科
　　　　　　　　　　　　　　　　　法　官　楊珮瑛
　　　　　　　　　　　　　　　　　法　官　李慧瑜
正本係照原本作成。
不得上訴。
　　　　　　　　　　　　　　　　　書記官　林賢慧
　　　　　　　　　　　　　　　　　
中　　華　　民　　國　　111 　年　　5 　　月　　24　　日





附表：　　　　　　　　　　　　　　　　　　　　
編號 時間 地點 取款金額 取款方式 1 108年3月4日上午10時12分許 臺中市○○區農會 34萬7000元 持甲○○之臺中市○○區農會帳戶之存摺、印章，在取款憑條之「取款印鑑」欄上，盜用「甲○○」之印章蓋印1枚，再連同該帳戶存摺，交付予不知情之承辦人員辦理，而自甲○○之系爭○○區農會帳戶轉存至蔣棟奇帳戶內。 2 108年3月4日上午9時36分許 中華郵政○○郵局 16萬8000元 持甲○○之○○郵局帳戶之存摺、印章，在郵政存簿儲金提款單之印鑑欄上，盜用「甲○○」之印章蓋印1枚，再連同該帳戶存摺，交付予不知情之承辦人員辦理，而自甲○○之系爭○○郵局帳戶提領現金。 3 108年4月17日下午3時37分許 中華郵政○○郵局 950元 持甲○○之○○郵局帳戶之存摺、印章，在郵政存簿儲金提款單之印鑑欄上，盜用「甲○○」之印章蓋印1枚，再連同該帳戶存摺，交付予不知情之承辦人員辦理，而自甲○○之系爭○○郵局帳戶提領現金。 4 108年4月22日下午1時40分許 臺中市○○區農會 1萬4655元 持甲○○之○○區農會帳戶之存摺、印章、戶籍謄本及繼承系統表等，提出繼承存款之申請，其明知僅徵得繼承人乙○○、丙○○○、丁○○、戊○○之同意，而未取得原告之授權，仍以自己名義佯為出具「聲明切結書」，聲明其已取得所有繼承人之同意，授權其代表申請及領取繼承存款，並在「繼承存款申請書」之「申請人（即繼承人）」簽名欄，偽簽「蔣棟樑」之署名1枚，而偽造代表原告申請繼承具領甲○○帳戶內存款之意之「繼承存款申請書」1份，再交予不知情之承辦人員辦理，而自甲○○之系爭○○區農會帳戶提領現金。   共計 53萬605元